臺灣高等法院臺南分院民事判決　　95年度上易字第109號
上　訴　人　丙○○○
訴訟代理人　甲○○
　　　　　　唐淑民　　律師
　　　　　　蕭道隆　　律師
被上訴人　　丁○○
訴訟代理人　蕭敦仁　　律師
複代理人　　林彥百　　律師
上列當事人間請求給付借款事件，上訴人對於中華民國95年4月
24 日臺灣嘉義地方法院第一審判決（93年度訴字第565號）提起
上訴，本院於95年12月26日言詞辯論終結，判決如下：
      主      文
原判決廢棄。
被上訴人應給付上訴人新台幣陸拾萬元，及自民國93年8月3日起
至清償日止，按年息百分之5計算之利息。
第一、二審訴訟費用，由被上訴人負擔。
      事      實
甲、上訴人方面：
一、聲明：(一)原判決廢棄。(二)前開廢棄部分，被上訴人應給付上
    訴人新台幣（下同）60萬元及自民國（下同）93年8月3日起
    算至清償日止，按年息百分之5計算之利息。
二、陳述：除與原判決記載相同者，茲引用之外，補稱：
  (一)證人乙○○任職警界，每月薪資皆由服務機關直接匯入其臺
    灣銀行之帳戶，多年來均將其臺灣銀行之活儲帳簿、印章交
    由母親即上訴人保管，再按月向上訴人領取2萬元之生活費
    ，以盡其孝心。上訴人見帳戶內之存款金額累積至一定整數
    時，即會轉買美金，再存入上訴人自己之臺灣銀行帳戶內，
    以備兒子娶媳婦或遇有重大情事急需用錢之需。本件借款上
    訴人係從其所有之民生農會及台南中小企業銀行之帳戶內各
    提領50萬元及10萬元，交由乙○○轉交被上訴人收受，並未
    動用到乙○○為盡孝心所交付之存款，此有存簿明細可證。
  (二)上訴人主張兩造間有60萬元之借貸契約及交付金錢之事實，
    除已提出2紙借據及提款明細為憑，並有證人乙○○、黃家
    瑞之證詞足資佐證；惟原審違反證據法則及經驗法則，遽以
    乙○○為上訴人之子，認其證言難以採信，且黃家瑞所證稱
    有看到乙○○攜帶金錢至「茶大茶房」，亦無法證實即為系
    爭60萬元，駁回上訴人之請求。當初上訴人係主張以電匯方
    式付款，惟被上訴人央求交付現金較為方便，上訴人在娶媳
    心切、疏未思慮之情況下，遷就被上訴人之請求，始造成今
    日索債困難之窘境。
  (三)被上訴人於法務部調查局第六處南部通訊中心測謊前，因調
    查員之調解，曾允諾返還一半借款30萬元，若未曾借得款項
    豈有同意返還之理。
三、證據：除援用第一審所提證據外，並聲請訊問證人乙○○及
    測謊。
乙、被上訴人方面：
一、聲明：上訴駁回。
二、陳述：除與原判決記載相同者，茲引用之外，補陳：
  (一)查上訴人於原審93年11月22日審訊時自承：「（問：60萬元
    從何而來？）50萬從農會領出，另10萬由台灣中小企銀領出
    。（問：農會及台灣中小企銀戶頭皆誰名義？）皆我名義開
    戶的，但我是替乙○○保管金錢的，60萬元是我兒子要借丁
    ○○的，我與被告並不相識，錢是由我去領而已」等語；復
    徵之訴外人乙○○在被上訴人告訴上訴人及乙○○詐欺刑事
    案件（見原審法院檢察署93年度發查偵字第89號）93年10月
    15日偵查中，亦辯稱出借之系爭60萬元非上訴人之存款，而
    係其交由上訴人保管之存款等語，倘渠等所言非虛，則出借
    系爭借款之人乃訴外人乙○○而非上訴人，上訴人與被上訴
    人兩造間並無借貸關係，上訴人請求被上訴人給付系爭借款
    ，顯無理由；又果係乙○○出借金錢，並要其母即上訴人自
    其平時交上訴人存入上訴人金融帳戶保管之金錢領出，借貸
    關係仍存在於訴外人乙○○與被上訴人之間，並不因系爭借
    款係自上訴人帳戶領出，即使上訴人成為系爭借貸債權人。
  (二)被上訴人否認有收受借款之事實，且系爭借用證上並未表明
    已收到借款，又上訴人於前揭刑案93年10月15日偵查中，業
    自承金錢係交予訴外人乙○○轉交，非直接交予被上訴人，
    應由上訴人舉證證明有如期交付系爭借款之事實。借用證非
    受領借款之憑證，通常在提出借款要求，經貸與人同意時，
    即應提出，但僅證明有借貸之事實，非可逕認已收受借款之
    證明，上訴人既要求被上訴人簽具借用證，倘被上訴人確曾
    收受借款，上訴人焉有反無需被上訴人提出任何領受憑據之
    理？況乙○○於前揭刑案偵查中所指於93年5月間在嘉義市
    ○○路「茶大茶坊」交付金錢時，在場之被上訴人之外甥黃
    家瑞，已到庭證述乙○○當日並未交付金錢無訛。末查，被
    上訴人否認乙○○交付系爭60萬元之事實，復可由上訴人所
    提證卷附之下列電話譯文：「賴：貴誠說是你用的。黃：是
    啊！那我要叫他出來對質。」（見譯文第10頁第5、6行），
    「黃：先把貴誠叫出來，你叫他出來啦！賴：出來怎樣？黃
    ：看他怎麼處理啊！你看他是不是真的拿60萬給我？你不會
    問他？」（見譯文第15頁第1至第3行），「賴：我跟你說，
    好啦！好啦！現在重點就是60萬，你60萬要跟我交待清楚啊
    ！你60萬還沒有跟我交待清楚啊！黃：你就去問他看有沒有
    拿60萬元給我，你去問他嘛！」（見譯文第17頁第10至12行
    ），「黃：他絕對沒拿給我」（見同上頁第18行）以明。綜
    上，上訴人請求被上訴人給付系爭借款，顯無理由。
三、證據：除援用第一審所提證據外，補提出財團法人嘉義基督
    教醫院95年8月21日診斷證明書1件、網路搜尋之醫學相關資
    料1件為證。
丙、本院依職權調閱臺灣嘉義地方法院檢察署95年度偵檔字第54
    58號丙○○○詐欺案卷8宗。
      理      由
一、上訴人主張，被上訴人於93年5月14日，向上訴人借款60萬
    元，未定有清償期，爰依消費借貸之法律關係，請求被上訴
    人如數返還並加算自支付命令送達之翌日起算按百分之5計
    算之利息等語；被上訴人則否認有借貸之事實，並以前開借
    款係乙○○自己需用，以伊名義借用，伊未取得款項，又上
    訴人所提出之款項係乙○○之存款，若有借貸關係，借主亦
    係乙○○等語，資為抗辯。
二、上訴人主張，其於93年5月14日，自其設於民生農會及台南
    中小企銀開立之帳戶內，各提領存款50萬元、10萬元共60萬
    元，及被上訴人於93年5月14日，簽立2張各30萬元之款項借
    用證交予上訴人收執之事實，有其提出之存摺明細、款項借
    用證2張在卷可稽（見原審卷(一)第38至41頁），被上訴人亦
    不爭執該借用證之真正，上訴人此部分主張，堪信為真實。
    茲上訴人主張被上訴人向其借貸金錢60萬元，應返還，被上
    訴人則否認其主張，並以前開情詞置辯，是本件應審究者，
    乃兩造間有無60萬元之借貸事實？經查：
  (一)上訴人領取之上開60萬元存款，係自其上開帳戶內提領之事
    實，既有存摺明細在卷可稽，存摺乃寄託契約之憑證，寄託
    契約既係以上訴人名義開立，於法律上在該存摺內之存款即
    係上訴人所有，並不因存款來源是否係乙○○交付而有異。
    又債權債務無論實際上享用債款之人為何人，總須由借卷上
    出名之債務人負履行之責，最高法院著有19年度上字第2368
    號判例可資參照。查系爭2張借據，既係由被上訴人署名出
    具，且係被上訴人向上訴人表示借用，此為其所自承（見本
    院卷，第45頁），依上開判例意旨，借貸之債權債務關係，
    即存在於兩造之間，不論其所辯該款項，實際上係乙○○要
    使用，用伊名義向母親索回款項，是否可採信，均不影響於
    兩造間契約之成立。
  (二)按消費借貸乃要物契約，因金錢或其他代替物之交付而成立
    ，故貸與人以消費借貸關係請求借用人返還借款者，自應由
    貸與人就金錢交付之事實負舉證之責（見最高法院90年度台
    上字第8號、90年度台再字第25號民事判決）。本件上訴人
    主張借款係由其子轉交，被上訴人則否認有從乙○○之手收
    受該60萬元，兩造爭執甚烈，經查：
  　(1)就借貸關係之接洽經過：
      上訴人陳稱：「被上訴人向我借錢，在借錢前一天，我有
      打電話向被上訴人求證，有錄音帶可以證明，那時被上訴
      人有說是他要用的，我說要用電匯，被上訴人直接說要拿
      現金」等語（見本院卷第89頁）。
      被上訴人則答稱：「上訴人在93年5月13日中午過後，打
      電話給我，有說是要借錢」、「上訴人在借錢前一天是有
      打電話確認，當時是有說帳戶給他，我有說不要」等語（
      見本院卷第45、89頁）。
      被上訴人於94年4月18日刑事偵查庭時亦陳稱：「於93年5
      月13日，有接到上訴人之電話，問伊是否要借60萬元。」
      等語（見原審法院檢察署94年度發查他字第23號卷第7頁
      ）。綜上可知，上訴人於60萬元借出前，曾以電話向被上
      訴人確認，被上訴人亦表示確欲借用，是兩造已就借貸60
      萬元及以現金交付不要電匯之事，已經意思表示合致。
    (2)就60萬元交付之經過：
      證人乙○○於原審證稱：「是我把錢帶去茶大茶房交給
        被告，這次有寫收據。」 (見原審卷第135頁）。
        於本院審理時證稱：「那天我備勤，（晚上）8時50分
        ，被上訴人打電話給我，說他在茶大茶房，她問我說我
        不是要借給他60萬元，要我拿過去。」、「那天拿錢到
        茶大茶房那時她侄子也有看到。」等語（見本院卷第45
        頁）。
      被上訴人於本院陳稱：「當天2人確實在茶大茶房見面
        ，她帶了妹妹之小孩去，是吃晚飯。當天亦看到證人帶
        了一袋錢，證人係穿制服。不記得是否係其電話通知證
        人到場（或是證人打電話給她）」等語（見同上卷第44
        至45頁）。「93年5月14日當天，不知道訴外人乙○○
        拿錢去茶大茶坊，訴外人乙○○有拿一疊錢出來，不知
        道是否為60萬元，借據是我寫的。」等語（見本院卷第
        90、91頁）。
        被上訴人於刑事偵查庭時則陳稱：「訴外人乙○○在「
        茶大茶坊」有把錢拿給我看，告訴我他要把錢借給其他
        朋友，但我不知道金額多少。」等語（見上開偵查卷第
        10頁），嗣後又陳稱：「於93年5月14日下午8、9點，
        在「茶大茶坊」，訴外人乙○○穿著制服手提袋子，說
        裡面有60萬元現金，叫我出立2張30萬元的借據，我就
        簽名，他拿走借據就趕去上班。」等語（見原審法院檢
        察署94年度發查他字第23號偵查卷第7頁）。
      綜合證人乙○○之證述與被上訴人之所述及在本院審理
        時之對質經過，證人確曾於93年5月14日晚上8、9時許
        ，在茶大茶房提出60萬元現金，被上訴人亦親睹該袋金
        錢，其後即書立借據，交證人帶回轉交上訴人收執，雖
        被上訴人否認收受該現金，但按諸常情，以證人所述較
        符實情，蓋：證人當天係備勤狀態，非有要事，不可能
        著制服外出至茶大茶房與被上訴人會面，又若非被上訴
        人以電話通知其交款，且告知所在地點，證人如何能知
        悉被上訴人所在何處，又證人非前去交付借款，又何須
        帶著60萬元現金前去？若非交付款項而係自己需用，又
        何須向被上訴人說明其帶了巨額款項在身，況若被上訴
        人未取得現金，豈肯交付借據，讓乙○○取得其借據離
        去？綜上所述，應以證人所述較為可採。被上訴人所述
        則與事理顯然有違，並不可取。（另見下段所述）
    (3)末查：
      被上訴人於原審雖舉其外甥黃家瑞為證，證明其未收受
        乙○○交付之60萬元，黃家瑞於原審亦證稱：「乙○○
        與丁○○只帶我去過嘉義一次，時間及地點不記得了，
        我只記得是晚上，那天晚上乙○○只帶一個紙袋內有裝
        錢，因為紙袋是開開的我有看到，乙○○離開時有把袋
        子拿走，沒有把錢給丁○○。」等語（見原審法院檢察
        署93年度發查他字第1120號卷，第102頁），惟查該證
        人年僅6歲，年幼識淺，距離作證時已近半年，易受他
        人之影響與暗示，與被上訴人係近親，其所述難免偏頗
        ，依其所述，紙袋開開其有看到錢。按證人與被上訴人
        均係成年人，若身懷現金巨款，豈有不知在公共場所錢
        財不露白之理？又交付金錢既在公共場所，必不欲與第
        三者知悉或目睹，黃家瑞竟證稱乙○○把錢拿走，顯見
        其於作證前，已經家裡大人教導如何陳述，其所述顯與
        事實不合，不足採信。
      被上訴人與上訴人之子乙○○係於92年12月間始透過朋
        友介紹而認識，交往第4次未及一個月，即開口向乙○
        ○借款7萬元，表示要清償向前男友所借欠款，又再於
        93 年2月間，以須繳保險費為由，再借29萬元，3月間
        又以車禍須款與人和解為由，借用10萬元，以上各借款
        情節，為被上訴人所不否認（見本院卷第47頁），查被
        上訴人與上訴人之子認識不過1個月，即開口向人借款
        ，不過4個月，即多次借貸達40萬元，而被上訴人自承
        多年來並無工作，其又保有高額保險，是其顯有借貸之
        需要，可見被上訴人借貸60萬元，依其當時之經濟情況
        ，實有必要。
      被上訴人就系爭借款60萬元，刑事庭偵查時陳稱：「訴
        外人乙○○告訴我，他要把錢借給其他朋友，」（見原
        審法院檢察署偵查卷第102頁）；其後又陳稱：「訴外
        人乙○○打電話叫我打電話向其母親借錢，並未解釋用
        途及為何領現金」等語（見原審法院檢察署94年度發查
        他字第23號偵查卷，第7頁）；於本院審理時陳稱：「
        訴外人乙○○說他的錢都寄放在上訴人那裡，他向上訴
        人拿錢，上訴人不給他錢，那時我是他女朋友，要借我
        名義借錢，」等語（見本院卷第45頁），先後就乙○○
        假借其名義借款之事，陳述不一，或謂係轉借朋友，或
        謂係自己欲用，或謂未解釋用途，若如其所述，乙○○
        向其母親騙取60萬元係用來轉借朋友，與被上訴人欲借
        錢無關，其又何須於5月14日，備勤時間內著警察制服
        攜該現金巨款至茶大茶房，單純顯示給被上訴人及小孩
        看？又若係乙○○自己要用款，依其於原審所提出之存
        摺，其93年1月至8月內平均亦有20萬上下之存款可供支
        用（見原審卷，第91至93頁），何須再騙取母親之存款
        ？是被上訴人其此部分陳述，顯與事實不合，其上開辯
        詞無非卸責之詞，並不可採。又再證諸證人乙○○於本
        院審理時，陳稱本筆借款之後，被上訴人再次向其開口
        要借用200萬元，被上訴人當庭亦未否認有開口要借200
        萬元之事，綜合上開事實觀之，被上訴人抗辯該款非其
        所借，係上訴人之子乙○○借用云云，並不可採。
    (4)綜上所述，上訴人主張，被上訴人已收受60萬元借款一節
      ，為可採信。
  (四)末查，被上訴人書立之款項借用證，並未記明還款期限，亦
    未約定利率，但上訴人已於93年6月16日以信函向被上訴人
    催討，有嘉義中山路郵局351號存證信函影本並回證可按（
    見原審93年度促字第1230號卷第7頁），迄至上訴人於93年7
    月19日以民事支付命令狀向上訴人請求時，已逾一個月，依
    民法第478條規定，被上訴人就本件借款負有返還借款之義
    務（最高法院73年度台抗字第413號判例參照）。則上訴人
    請求自支付命令送達被上訴人之翌日即93年8月3日（見原審
    93 年度促字第11130號支付命令卷第12頁）起，按年息百分
    之5計算之利息，於法自無不合。
三、從而，上訴人依據消費借貸契約之法律關係，請求被上訴人
    給付60萬元，及自93年8月3日起至清償日止，按年息百分之
    5計算之遲延利息，為有理由，應予准許。原審疏未詳察，
    遽為上訴人敗訴之判決，於法尚有未合，上訴人上訴意旨指
    摘原判決不當，求予廢棄改判，為有理由，爰由本院予以廢
    棄改判如主文第2項所示。
四、本件待證事實已臻明確，兩造其餘攻擊防禦方法及舉證，核
    與本件判決結果不生影響，爰不一一詳為論述，附此敘明。
五、據上論結，本件上訴為有理由，依民事訴訟法第450條、第
    78條，判決如主文。
中　　華　　民　　國　　96　　年　　1 　　月　　9 　　日
                  民事第二庭    審判長法　官　丁振昌
                                      法　官　李素靖
                                      法　官　吳上康
上為正本係照原本作成。
不得上訴。
中　　華　　民　　國　　96　　年　　1 　　月　　12　　日
                                      書記官　易慧玲
